最高法院民事判決　　　　　　　　　 110年度台上字第2634號
上　訴　人　鋼帥股份有限公司

法定代理人　張 峰 銓
訴訟代理人　周 福 珊律師
被 上訴 人　張夏曉玲
參　加　人　張 庭 毓

上列當事人間請求確認股東會決議等不存在事件，上訴人對於中
華民國109年12月23日臺灣高等法院第二審判決（108年度上字第
1276號），提起上訴，本院判決如下：
    主  文
原判決廢棄，發回臺灣高等法院。
    理  由
一、本件被上訴人起訴及變更之訴主張：依上訴人民國105年6月
    30日股東名簿記載，伊當時持有股份38萬5,000 股，並為董
    事長，且於上開日期召開之股東臨時會、董事會（下稱系爭
    105 年股東臨時會、董事會）前、後，並未轉讓持股予伊子
    女即受告知人張峰魁、張峰銓、張峰誠及參加人（下稱張峰
    魁等4人），其等持股依序為2萬股、5萬5,000股、2萬股、2
    萬股，共計11萬5,000股。詎上訴人於105年6月30日、106年
    12月11日並未召開系爭105、106年股東臨時會；縱有召開，
    亦未通知伊，且該 2次股東臨時會實際出席股份總數未達公
    司法第 174條規定之法定股份總數，所為如原判決附表（下
    稱附表）一、三所示決議，應為不成立或無效，進而於系爭
    105、106年董事會先後選任張峰魁、張峰詮為董事長（即附
    表二、四所示決議），亦屬無效。伊對附表一至四所示決議
    有即受確認判決之法律上利益，並得訴請塗銷依前開決議所
    為之變更登記等情。爰依民事訴訟法第 247條提起本件訴訟
    ，求為①確認系爭 105年股東臨時會所為如附表一所示決議
    不成立或無效，及系爭 105年董事會所為如附表二所示決議
    無效；②確認系爭 106年股東臨時會所為如附表三所示決議
    不成立或無效，及系爭 106年董事會所為如附表四所示決議
    無效；③上訴人於105年8月11日經桃園市政府府經登字第10
    000000000 號函核准所為申請改選董事監察人、董事長變更
    、修正章程等變更登記，及 106年12月13日經桃園市政府府
    經登字第 00000000000號函核准所為申請改選董事、監察人
    、董事長變更登記（下稱系爭105、106年變更登記），應予
    塗銷之判決（①、②係於原審所為訴之變更）。
二、參加人陳述：同被上訴人所述。
三、上訴人抗辯：系爭105、106年股東臨時會及105、106年董事
    會所為之決議不得為確認標的；被上訴人於系爭 105年股東
    臨時會召開前即已將其股份移轉予張峰魁等 4人；其訴請張
    峰銓移轉股權事件，業經另案判決敗訴確定。被上訴人已非
    上訴人股東，且上訴人已於 109年間改選新任董事、董事長
    ，被上訴人顯無確認利益等語。
四、原審廢棄第一審所為駁回被上訴人訴請塗銷變更登記之判決
    ，改判被上訴人勝訴，並判決被上訴人變更之訴勝訴，理由
    如下：
    ㈠上訴人並未舉證證明於系爭 105年股東臨時會開會之15日
      前，張峰魁等 4人已向其完成股份變動之股東名簿過戶記
      載；且在此之前，上訴人並未向主管機關申報並公告其董
      事長即被上訴人在任期中其股份有減少情事；另依 105年
      變更登記前之股東名簿記載之股東及所代表股份數，係被
      上訴人38萬5,000股，張峰魁、張峰誠、張庭毓各2萬股，
      張峰銓 5萬5,000股，共5位股東，股份總數50萬股，為系
      爭 105年股東臨時會之應出席股東及所代表股份數。
    ㈡因被上訴人未出席系爭 105年股東臨時會，扣除當時股東
      名簿記載被上訴人所持股份數38萬 5,000股後，系爭臨時
      股東會出席股東所持股份數至多僅為11萬 5,000股，未超
      過應出席股東所持已發行股份總數 1/2（即25萬股），故
      系爭 105年股東臨時會所為如附表一所示決議顯然欠缺成
      立要件，為決議不成立，自始不生效力。由該次會議當選
      董事之張峰魁、張庭毓（實際並未參加）、張峰誠於同日
      召開系爭 105年董事會，作成選任張峰魁為上訴人公司董
      事長之決議（如附表二所示），屬無召集權人召集之董事
      會，所為之決議應屬無效。至上訴人於 106年12月11日召
      開之股東臨時會，既係由無召集權即上開 105年當選應屬
      無效之董事長張峰魁代表董事會所召集，該次會議所為如
      附表三所示決議，亦應屬無效；進而由系爭 106年股東臨
      時會當選無效之董事張峰銓、張庭毓、張峰魁選任張峰銓
      為董事長之決議（如附表四所示），亦屬無效。
    ㈢因附表一至四所示股東臨時會、董事會決議，延續至目前
      ，仍不失為現在之法律關係，被上訴人有即受確認判決之
      法律上利益。另被上訴人就確認系爭105、106年股東臨時
      會決議為不成立或無效，係請求法院擇一為其有利之判決
      ，因被上訴人請求確認系爭105、106年股東臨時會決議不
      成立為有理由，則其請求確認決議無效部分，即無審酌之
      必要。從而，被上訴人變更之訴請求確認系爭 105年股東
      臨時會所為如附表一所示決議不成立，並系爭 105年董事
      會、系爭 106年股東臨時會及董事會所為如附表二至四所
      示決議均無效；以及起訴請求被上訴人塗銷系爭105、106
      年變更登記，均為有理由，應予准許。
五、本院廢棄原審判決之理由：
    ㈠按審判長應向當事人發問或曉諭，令其為事實上及法律上
      陳述、聲明證據或為其他必要之聲明及陳述；其所聲明或
      陳述有不明瞭或不完足者，應令其敘明或補充之，民事訴
      訟法第199條第2項定有明文。又我國公司法雖僅就股東會
      決議之無效及撤銷有所規定，惟實務上尚認有股東會決議
      不成立類型（本院 103年8月5日第11次民事庭會議參照）
      ，且股東會之決議無效與股東會之決議不成立，其法律型
      態與要件並非相同。查本件被上訴人主張系爭105、106年
      股東會並未召開；另主張縱有召開，亦有出席股東人數未
      達公司法第 174條規定之法定股份總數，該二項主張，性
      質上似相互排斥不能併存，被上訴人同時為之，其真意是
      否欲提起預備合併之訴，尚欠明瞭。審判長應行使闡明權
      ，令其敘明，並曉諭其就該部分聲明定先後之順序。原審
      雖於109年7月15日以函文通知兩造表示意見（見原審卷二
      第 111-112頁），惟被上訴人之聲明及陳述仍非明確，致
      影響審理之次序及上訴人之防禦權，審判長亦未再行使闡
      明權，究明其真意，以定其訴訟關係，竟逕認屬選擇合併
      ，擇一判決確認系爭 105年股東臨時會如附表一所示決議
      不成立，進而認定系爭105年董事會、系爭106年股東臨時
      會及董事會決議（即附表二至四）均為無效，未免速斷。
      次查原判決記載：「…，係請求法院擇一為其有利之判決
      ，本院既認被上訴人請求確認系爭105、106年股東臨時會
      決議不成立為有理由，則關於其請求確認系爭105、106年
      股東臨時會決議無效部分，即無審酌之必要」（見原判決
      第9-10頁），然判決主文及理由均認系爭 106年股東臨時
      會決議應屬無效，而非不成立，其前後論列不一，亦有判
      決理由矛盾之違誤。
    ㈡上訴論旨，指摘原判決此部分不當，求予廢棄，非無理由
      。末查，被上訴人訴請上訴人塗銷系爭105、106年變更登
      記之請求權基礎，似未表明，案經發回，應併予注意。
六、據上論結，本件上訴為有理由。依民事訴訟法第477條第1項
    、第478條第2項，判決如主文。
中    華    民    國   111    年    1     月    13    日
                      最高法院民事第七庭
                          審判長法官  林  恩  山  
                                法官  吳  青  蓉  
                                法官  黃  麟  倫  
                                法官  謝  說  容  
                                法官  邱  瑞  祥  
本件正本證明與原本無異
                                      書  記  官
中    華    民    國   111    年    1     月    18    日